【裁判字號】    89,訴,87
【裁判日期】    900302
【裁判案由】    地價稅
【裁判全文】
臺北高等行政法院判決                                八十九年度訴字第八七號
                              .
    原      告  信華毛紡股份有限公司
    代  表  人  甲○○董事長.
    訴訟代理人  王剛  律師
    被      告  台北縣稅捐稽徵處
    代  表  人  乙○○處  長.
    訴訟代理人  丁○○
                丙○○
                戊○○
右當事人間因地價稅事件，原告不服財政部中華民國八十九年五月十二日台財訴第0
000000000號再訴願決定，提起行政訴訟。本院判決如左：
    主  文
原告之訴駁回。
訴訟費用由原告負擔。
    事  實
一事實概要：
  原告之前身為早於民國（下同）五十五年間設立之台鐘毛紡織廠股份有限公司，於
  六十一年間與信華毛紡廠股份有限公司合併為信華台鐘毛紡織廠股份有限公司，七
  十九年間改組為信華台鐘股份有限公司，八十四年間改組為信華毛紡股份有限公司
  （即原告）概括承受其前身之權利義務。而原告所有坐落臺北縣新莊市○○段一三
  七、一四○至一四九、一四九－一、一五二至一五六、一五九、一六一至一六九地
  號等土地（下稱系爭土地），在六十八年四月間經臺北縣樹林（三多里地區）都市
  計畫編定為工業用地，道路及行水地區，原告於八十七年七月八日以早於五十年間
  在系爭土地設立工廠，且經政府核准有案，應依工業用地課徵地價稅為由，向被告
  所屬新莊分處申請退還八十二年至八十六年溢繳地價稅款，經該分處以八十七年十
  二月一日八七北縣稅莊(二)字第四六一○六號函復，略以：(一)原告所有坐落臺北縣新
  莊市○○段一四○至一四八等九筆土地，係屬公共設施用地，目前尚供工廠使用，
  應按千分之六計徵地價稅，另同段一三七地號道路用地業於八十四年四月十三日徵
  收在案，並於當年度免徵地價稅，對於上述公共設施用地所溢繳之稅款，請持八十
  二年至八十六年收據正本辦理退稅。(二)至關於系爭土地屬工業用地者，原告於八十
  七年三月二十日提出申請為工業用地，並經核准當年度適用工業用地稅率，對於申
  請退還以前年度按一般土地課徵地價稅所溢繳之稅款，因原告逾期申請，核與土地
  稅法第四十一條規定不合，歉難照辦等語。原告不服，復向被告所屬新莊分處，申
  請復查，經該分處以八十八年一月十四日八七年北縣稅莊(二)字第五一一七○號函重
  申請開函文意旨否准其所請，並指示原告如有不服請於收到該函次日起三十日內依
  財政部七十二年五月十二日台財稅第三三三三一號函釋逕依訴願法規定提起訴願，
  原告據以向台灣省政府提起訴願，經該府八十八年六月十日八八府訴三字第一五三
  五六九號訴願決定駁回，原告仍不服，再向財政部提起再訴願，亦遭駁回，遂提起
  本行政訴訟。
二兩造聲明：
  (一)原告聲明求為判決：
    再訴願決定、訴願決定及原處分均撤銷。
    被告應退還原告新台幣（下同）參仟零貳拾捌萬柒仟玖佰陸拾肆元暨稅捐稽徵法
    第三十八條第二項規定之利息。
    訴訟費用由被告負擔。
  (二)被告聲明求為判決：駁回原告之訴。
三兩造之爭點：
  系爭土地地價稅稅率之優惠是否應經事先申請？如其在依法劃定為都市土地公告前
  已設之工廠曾經申請核准有案，嗣後劃定為都市土地，並已恢復按一般用地稅率課
  徵地價稅之土地，須否應依土地稅法第四十一條之規定重新申請，始有特別稅率之
  適用？
  (一)原告主張之理由：
    1.原告之前身為早於五十五年間設立之台鐘毛紡織廠股份有限公司，嗣於六十一
      年間與信華毛紡廠股份有限公司合併為信華台鐘毛紡織廠股份有限公司，迨七
      十九年間改組為信華台鐘股份有限公司，八十四年間改組為信華毛紡股份有限
      公司（即原告）概括承受其前身之權利義務，此有經濟部7.6.經商一○八
      七八四號及7.7.經（六十）工發字第二六八八三號函及其附件足供參考，是
      原告供稱雖有變更之情事，但公司對外對內關係則為一貫。
    2.按稅捐稽徵法第二十八條規定之立法理由，即在納稅義務人如有因適用法令錯
      誤，計算錯誤或其他原因而溢繳之稅款，亦應准予提出具體證明申請退回，惟
      該項申請退稅，應自繳納之日起五年內為之。所謂因適用法令錯誤，自係指積
      極的適用法令錯誤與消極的疏未適用法令而言，毫無可疑。本件原告系爭土地
      早經被告於六十三年間核准依工廠用地減半課徵契稅有案，嗣又按工業土地優
      惠稅率課徵地價稅直至六十八年，迨政府於六十八年四月十九日公布實施樹林
      （三多里地區）都市計畫重新編定系爭土地地目，被告遂改按一般土地課徵地
      價稅，原告因疏未立即申報系爭土地為工業用地誤予溢繳，其中八十二年至八
      十六年所繳金額如訴之聲明第二項所載，依上開法條之立法旨趣言之，自得申
      請退還該項溢繳之稅款。系爭土地仍為工業用地使用，依土地稅法第十八條第
      二項及有關工業用地申請適用特別稅率之法條及法理旨趣，被告改按一般用地
      課徵地價稅，其適用法規，顯有錯誤，乃依稅捐稽徵法第二十八條規定申請退
      還上開溢繳地價稅款，但為被告否准，提起訴願、再訴願，亦均遞遭決定駁回
      。
    3.次按信賴保護原則乃公法上重要原則，其有憲法層次之效力，通用於行政處分
      之職權撤銷與廢止，最高行政法院（八十九年七月一日改制前為行政法院）七
      十四年判字第五○三號判決曾明示依照財政部（）台財稅第二○五一四號令
      解釋，在依法劃定之工業用地公告前，已在非工業區或工業用地設立之工廠，
      經政府核准有案者，其直接供工廠使用之土地，應按工業用地計徵地價稅，此
      有上開判決可稽，本件原告系爭土地早於六十三年間經被告核准依工廠用地課
      徵地價稅方案，已於前項陳明，嗣後其用途並未變更，縱政府於六十八年間重
      新編定地目，原告未曾依法即時申請依工業用地繳納系爭土地之地價稅，而以
      信賴保護原則言之，乃歷年以來均依工業用地繳納系爭土地之地價稅，已成習
      慣，故於八十二年至八十六年間亦未曾注意，對於被告之課徵依據一貫予以信
      賴，因之，基於信賴保護原則，自得申請退還上開期間之溢繳地價稅，並以信
      賴保護原則其有憲法之層次，自不受法律位階較低之土地稅法第四十一條規定
      之拘束。
    4.至於土地稅法第四十一條雖規定依該法第十七條及第十八條得適用特別稅率之
      土地所有權人應於每年（期）開徵四十日前提出申請，並有「前已核定而用途
      未變更者，以後免再申請」之規定，則已提出申請者除變更用途外，以後不必
      再行申請。同法第十八條第二項規定，土地在未依法劃定為工業區或工業用地
      公告前，已設立工廠經政府核准方案者，其直接供工廠使用之土地，準用同條
      第一項特別稅率之規定，而其申報核准之程序，並未另為規定，其與在依法劃
      定為工業或工業用地前或後設立之工廠申報之性質及目的相同，是同法第四十
      一條規定前已核定而用途未變更者，以後免申請，自為同法第十八條第二項所
      準用，亦即該工廠之設立已申請核准者，如未變更用途即無需再行申請。
    5.土地在未依法劃定為工業區或工業用地公告前，已立工廠申請核准有案，土地
      稅法第十八條第二項己規定適用特別稅率，以後縱依法劃定為都市土地，依土
      地法第八十三條規定，編為某種使用之土地，於所定之使用期限前，仍得繼續
      為從來之使用，是在編定某種使用地定有使用期限者，於所定之使用期限屆至
      前，仍得繼續為從來之直接供工廠使用，自應仍適用特別稅率，乃當然之解釋
      ，至未定有期限者，應仍適用特別稅率，更無疑問，是以設立工廠申請經核准
      ，既有案可稽，自不需依土地稅法第四十一條規定再行申請，殊屬明確。
    6.原告於五十五年間已在系爭土地設立工廠，並申請經核准其他價稅按工業用地
      優惠稅率課徵，其自八十二年起已繳之地價稅及溢繳之地價稅款如下：
      (1)八十二年度已繳七百四十八萬六千八百四十五元，溢繳四百三十七萬二十四
        百五十六元。
      (2)八十三年度已繳九百三十一萬七千五百八十六元，溢繳五百六十六萬一百七
        十元。
      (3)八十四年度已繳一千九十五萬二千零四十三元，溢繳六百七十四萬六千六百
        九十三一元。
      (4)八十五年度已繳一千六十二萬六千四百四十八元，溢繳六百四十八萬七千三
        百三十六元。
      (5)八十六年度已繳一千一百四十五萬二千六百五十八元，溢繳七百二萬一千三
        百十九元。以上共計溢繳三千零二十八萬七千九百六十四元。
    7.綜上所陳，被告歷年對原告溢繳之地價稅所持以不予退還之依據，僅為原告未
      依土地稅法第四十一條規定於期前申請而已，揆諸稅捐稽徵法第二十八條之立
      法旨趣，及原告歷年以來均係依工業用地之特別稅率繳納地價稅，享有信賴保
      護之利益，不受土地稅法第四十一條之拘束，暨前已核定用途未變更者，以後
      免再申請之權利，與土地依法劃定為工業區或工業用地公告前已設立工廠申請
      有案應準用特別稅率多項規定，均應退還原告所溢繳之稅款，暨自原告繳納上
      開地價稅之日起按退還稅額依繳納稅款日郵匯儲業局之一年期定期存款利率，
      按日加計利息，一併退還。
    8.稅捐稽徵機關，肩負徵收人民稅捐重責，理應敞開心胸，照顧納稅義務人，應
      徵收者一元不應放棄，不應徵收者一元不應收受，並有照顧納稅義務人之職責
      ，本件原告所應退還之稅款，被告既認係未於期前申請之失誤，被告已負有未
      盡告知義務之責，況依稅捐稽徵法第二十八條之立法精神，似此情形已符合申
      請退還要件，況有信賴保護利益關係存在，更應退還上開溢繳地價稅款，而在
      法言法，上開第四、五兩項均其存正當理由，原處分未曾見及，自屬可議，一
      再訴願決定未予糾正，殊為遺憾，為此依法提起行政訴訟，懇請迅為判決如訴
      之聲明。
  (二)被告主張之理由：
    1.按「納稅義務人對於因適用法令錯誤或計算錯誤溢繳之稅款，得自繳納之日起
      五年內提出具體證明，申請退還，逾期申請者，不得再行申請。」為稅捐稽徵
      法第二十八條所明定。次按「供右列事業直接使用之土地，按千分之十計徵地
      價稅。但未按目的事業主管機關核定規劃使用者，不適用之：一工業用地、礦
      業用地。」及「依第十七條及第十八條規定，得適用特別稅率之用地，土地所
      有權人應於各年（期）地價稅開徵四十日前提出申請，逾期申請者；自申請之
      次年期開始適用。︰︰︰」為土地稅法第十八條第一項第一款及第四十一條第
      一項前段所明定。
    2.本件原告系爭所有坐落臺北縣新莊市○○段一三七、一四○至一四九、一四九
      －一、一五二至一五六、一五九、一六一至一六九地號等土地於六十八年四月
      間經臺北縣樹林（三多里地區）都市計畫編定為工業用地、道路，及行水區用
      地。系爭地段除一四○至一四八地號等九筆土地屬於公共設施保留地，而仍供
      工廠使用之土地，應按十分之六計徵地價稅，另同段一三七號土地，業於八十
      四年四月十三日徵收在案。並於當年度免徵地價稅，此等溢繳各八十二年至八
      十六年地價稅款，得准予退還。其餘土地中一四九、一五二、一五五、一五六
      、一五九、一六一及一六三地號於六十八年發布都市計畫時係編為行水區，而
      一五三、一五四、一六二、一六四至一六八地號則編定為工業區，一六九地號
      為住宅區。至八十七年三月二十日變更都市○○○○地段一四九、一五二地號
      變更為部分工業區○○道路用地，一五五、一五六、一六一、一六三地號變更
      為工業區、一五九地號則為部分工業區、部分公園、部分道路用地（該區地籍
      尚未分割完成，其實際使用分區以分割後為準）。茲因系爭工業用地因於六十
      八年四月間實施樹林（三多里地區）都市計畫重新編定地目為工業用地及八十
      七年三月二十日又變更都市計畫，而都市計畫之發布實施須公告週知，並展覽
      其計畫，又土地稅法第四十二條規定主管機關應於每年（期）地價開徵六十日
      前將十七條及十八條適用特別稅率課地價稅之有關規定及其申請手續公告週知
      ，原告自無不知之理。原告對系爭工業區土地，於八十七年三月二十日始提出
      申請適用工業用地，並經核准當年度適用工業用地稅率，對於申請退還以前年
      度按一般土地課徵地價稅所溢繳之稅款，與土地稅法第四十一條規定不合，否
      准其申請退還已繳地價稅，並無不法，另查系爭地段一四九、一五二、一五九
      地號於六十八年都市計畫時為行水區，八十七年始變更為部分工業區○○○道
      路用地，一五五、一五六、一六一、一六三地號於六十八年為行水區，嗣於八
      十七年變更為工業區，此種在六十八年並未劃設為工業區，而係至八十七年始
      變更計畫設為工業區之土地，因其八十二年至八十六年係屬行水區，其非為公
      共設施保留地，依現行法規之規定並無優惠稅率（無論為公共設施保留地仍為
      建築使用之十分之六稅率抑或工業用地千分之十稅率或其他優惠稅率）之適用
      ，現行法規並無類此土地得適用優惠稅率之解釋，被告所屬新莊分處就此等土
      地否准退還八十二年至八十六年地價稅之申請並無違誤，原告復執陳詞提起行
      政訴訟顯難認為有理由，請駁回。
    理  由
一按「納稅義務人對於因適用法令錯誤或計算錯誤溢繳之稅款，得自繳納之日起五年
  內提出具體證明，申請退還，逾期申請者，不得再行申請。」為稅捐稽徵法第二十
  八條所明定。次按「供右列事業直接使用之土地，按千分之十計徵地價稅。但未按
  目的事業主管機關核定規劃使用者，不適用之：一工業用地、礦業用地。」及「依
  第十七條及第十八條規定，得適用特別稅率一之用地，土地所有權人應於各年（期
  ）地價稅開徵四十日前提出申請，逾期申請者；自申請之次年期開始適用。︰︰︰
  」為土地稅法第十八條第一項第一款及第四十一條第一項前段所明定。是依土地稅
  法第十八條規定工業用地應否按千分之十計徵地價稅，關鍵在所有權人有無按核定
  規劃使用，如工業用地雖曾經按千分之十計徵地價稅，嗣後並無按工業用地特別稅
  率計徵之適用，顯見所有權人嗣後未依核定規劃使用，因此，工業用地所有權移轉
  時，新所有權人欲繼續按工業用地特別稅率計徵地價稅，必須依土地稅法施行細則
  第十四條規定，填具申請書檢附規定文件向被告申請核定，財政部八十七年一月二
  十二日台財稅字第八七一九二五九五一號函釋：「主旨：××公司取得已恢復按一
  般用地稅率課徵地價稅之土地，其取得後使用情形如符合土地稅法第十八條之規定
  ，仍應依同法第四十一條規定申請核准後，始有特別稅率之適用。說明：二、按承
  購原經核准按工業用地稅率課徵地價稅之土地，於所有權移轉後，如經稽徵機關查
  明其使用情形未變更，且符合按目的事業主管機關核定規劃使用者，仍准繼續按千
  分之十稅率計徵地價稅，前經本部八十三年七月六日台財稅第八三一六○○二○九
  號函釋有案。惟本案系爭土地自八十四年起即恢復按一般用地稅率課徵地價稅，其
  情形與上開函釋情形有別。××公司於八十六年一月七日取得該土地，同年四月經
  核准設立工廠，其使用情形如符合土地稅法第十八條之規定，仍應依同法第四十一
  條規定辦理。」，可供參考。
二原告之前身係於五十五年間設立之台鐘毛紡織廠股份有限公司，於六十一年間與信
  華毛紡廠股份有限公司合併為信華台鐘毛紡織廠股份有限公司，七十九年間改組為
  信華台鐘股份有限公司，八十四年間改組為信華毛紡股份有限公司（即原告）概括
  承受其前身之權利義務。原告所有系爭土地在六十八年四月間經臺北縣樹林（三多
  里地區）都市計畫編定為工業用地，道路及行水地區，原告以其於五十年間在系爭
  土地設立工廠，且經政府核准有案，應依工業用地課徵地價稅為由，向被告所屬新
  莊分處申請退還八十二年至八十六年溢繳地價稅款，經該分處以八十七年十二月一
  日八七北縣稅莊(二)字第四六一○六號函復，略以：(一)原告所有坐落臺北縣新莊市○
  ○段一四○至一四八等九筆土地，係屬公共設施用地，目前尚供工廠使用，應按千
  分之六計徵地價稅，另同段一三七地號道路用地業於八十四年四月十三日徵收在案
  ，並於當年度免徵地價稅，對於上述公共設施用地所溢繳之稅款，請持八十二年至
  八十六年收據正本辦理退稅。(二)至關於系爭土地屬工業用地者，原告於八十七年三
  月二十日提出申請為工業用地，並經核准當年度適用工業用地稅率，對於申請退還
  以前年度按一般土地課徵地價稅所溢繳之稅款，因原告逾期申請，核與土地稅法第
  四十一條規定不合，歉難照辦等語。原告不服，復向被告所屬新莊分處，申請復查
  ，經該分處以八十八年一月十四日八七年北縣稅莊(二)字第五一一七○號函重申請開
  函文意旨否准其所請，並指示原告如有不服請於收到該函次日起三十日內依財政部
  七十二年五月十二日台財稅第三三三三一號函釋逕依訴願法規定提起訴願之情，有
  兩造不爭之經濟部執照、臺灣省台北縣政府營利事業登記證、臺灣省政府建設廳工
  廠登記證、經濟部工廠登記證、信華台鐘股份有限公司變更登記事項卡、信華台鐘
  股份毛紡有限公司變更登記事項卡、經濟部華僑及外國人投資審議委員會六十年五
  月二十七日經投審（）密字第二○○六號（通知）、被告六十三年一月十八日北
  縣稅二字第一二一五六八號函、地價稅繳款書、房屋稅繳納通知書、被告所屬新莊
  分處八十七年十二月一日八七北縣稅莊(二)字第四六一○六號及八十八年一月十四日
  八七年北縣稅莊(二)字第五一一七○號函等影本附卷可稽，上開事實，堪信為真實。
三查系爭地段除一四○至一四八地號等九筆土地屬於公共設施保留地，而仍供工廠使
  用之土地，應按十分之六計徵地價稅，另同段一三七土地號土地，業於八十四年四
  月十三日徵收在案。並於當年度免徵地價稅，此等溢繳各八十二年至八十六年地價
  稅款，得准予退還。其餘土地中一四九、一五二、一五五、一五六、一五九、一六
  一及一六三地號於六十八年發布都市計畫時係編為行水區，而一五三、一五四、一
  六二、一六四至一六八地號則編定為工業區，一六九地號為住宅區。至八十七年三
  月二十日變更都市○○○○地段一四九、一五二地號變更為部分工業區○○道路用
  地，一五五、一五六、一六一、一六三地號變更為工業區、一五九地號則為部分工
  業區、部分公園、部分道路用地（該區地籍尚未分割完成，其實際使用分區以分割
  後為準）。茲因系爭工業用地因於六十八年四月間實施樹林（三多里地區）都市計
  畫重新編定地目為工業用地及八十七午三月二十日又變更都市計畫，而都市計畫之
  發布實施須公告週知，並展覽其計畫，又土地稅法第四十二條規定主管機關應於每
  年（期）地價開徵六十日前將第十七條及第十八條適用特別稅率課地價稅之有關規
  定及其申請手續公告週知，原告自無不知之理。原告對系爭工業區土地，於八十七
  年三月二十日始提出申請適用工業用地，並經核准當年度適用工業用地稅率，對於
  申請退還以前年度按一般土地課徵地價稅所溢繳之稅款，與土地稅法第四十一條規
  定不合，否准其申請退還已繳地價稅，以及系爭地段一四九、一五二、一五九地號
  於六十八年都市計畫時為行水區，八十七年始變更為部分工業區○○○道路用地，
  一五五、一五六、一六一、一六三地號於六十八年為行水區，嗣於八十七年變更為
  工業區，此種在六十八年並未劃設為工業區，而係至八十七年始變更計畫設為工業
  區之土地，因其八十二年至八十六年係屬行水區，其非為公共設施保留地，依現行
  法規之規定並無優惠稅率（無論為公共設施保留地仍為建築使用之十分之六稅率抑
  或工業用地千分之十稅率或其他優惠稅率）之適用，現行法規並無類此土地得適用
  優惠稅率之解釋，被告所屬新莊分處就此等土地否准退還八十二年至八十六年地價
  稅之申請，揆之首揭說明，原處分認事用法，並無違誤，原告主張稅捐稽徵機關，
  肩負徵收人民稅捐重責，應敞開心胸，照顧納稅義務人，被告既認係未於期前申請
  之失誤，被告已負有未盡告知義務之責，況依稅捐稽徵法第二十八條之立法精神，
  及原告歷年以來均係依工業用地之特別稅率繳納地價稅，享有信賴保護之利益，不
  受土地稅法第四十一條之拘束，暨前已核定用途未變更者，以後免再申請之權利，
  與土地依法劃定為工業區或工業用地公告前已設立工廠申請有案應準用特別稅率多
  項規定，均應退還原告所溢繳之稅款，暨自原告繳納上開地價稅之日起按退還稅額
  依繳納稅款日郵匯儲業局之一年期定期存款利率，按日加計利息，一併退還云云。
  然查原告自六十八年年間至八十二年間，有十餘年未適用特別稅率，足見係原告有
  中斷之原因所致，原告嗣後如有適用特別稅率之情事發生，自應向稅捐機關申請適
  用特別稅率，稅捐機關並無告知之義務，原告主張被告其未於期前申請之失誤係被
  告未負告知義務，其享有信賴保護之利益，不受土地稅法第四十一條之拘束云云，
  於法無據，並無可取。綜上所述，原告所訴各節，均無可採，原處分並無違誤，訴
  願決定及再訴願決定遞予維持，亦無違誤，原告起訴請求再訴願決定、訴願決定及
  原處分均撤銷，及被告應退還原告新台幣參仟零貳拾捌萬柒仟玖佰陸拾肆元暨稅捐
  稽徵法第三十八條第二項規定之利息，均為理由，應予駁回。
據上論結，本件原告之訴為無理由，爰依行政訴訟法第九十八條第三項前段，判決如
主文。
中      華      民      國     九十     年      三      月      二      日
                         臺 北 高 等 行 政 法 院  第 二 庭
                                           審 判 長 法  官  王立杰
                                                    法  官  黃本仁
                                                    法  官  陳雅香
右為正本係照原本作成。
如不服本判決，應於送達後二十日內，向本院提出上訴狀並表明上訴理由，如於本判
決宣示後送達前提起上訴者，應於判決送達後二十日內補提上訴理由書（須按他造人
數附繕本）。
中      華      民      國     九十     年      三      月      六      日
                                                    書記官  葉倫楨


司法院資訊處製作；財團法人民間司法改革基金會備份。
